ACORDAO-COMPLETO-2353812

ACÓRDÃO 1276/2019 ATA 19/2019 - PLENÁRIO

VISTOS, relatados e discutidos estes autos em que se apreciam embargos de declaração opostos por Alessandro Luciani Bonzano Comper em face do Acórdão 444/2019-TCU-Plenário, por meio do qual o Tribunal julgou pedidos de reexame interpostos pelo ora embargante e por outros recorrentes, ex-Secretários de Políticas Públicas de Emprego do então Ministério do Trabalho e Emprego (SPPE/MTE) , contra as multas a eles impostas pelo Acórdão 1319/2016-TCU-Plenário,
ACORDAM os Ministros do Tribunal de Contas da União, reunidos em sessão do Plenário, ante as razões expostas pelo Relator, em:
9.1. com fundamento nos arts. 32, inciso II, e 34 da Lei 8.443/1992, conhecer e acolher os presentes embargos para sanar omissão apontada, integrando a deliberação recorrida, nos termos do voto que fundamenta este acórdão, mantendo-se inalterado o Acórdão 444/2019-TCU-Plenário;
9.2. dar ciência deste acórdão ao embargante.

Embargos de declaração opostos contra acórdão que negou provimento ao pedido de reexame interposto pelo embargante contra a multas a ele imposta em razão de irregularidades identificadas no bojo de auditoria que teve por objetivo verificar a execução de ações financiadas com recursos do Ministério do Trabalho e Emprego.

Secretaria de Políticas Públicas de Emprego.

3. Recorrente: Alessandro Luciani Bonzano Comper (XXX.558.257-XX).

13.1. Ministros presentes: José Mucio Monteiro (Presidente), Benjamin Zymler, Augusto Nardes, Aroldo Cedraz, Raimundo Carreiro, Ana Arraes, Bruno Dantas (Relator) e Vital do Rêgo.
13.2. Ministro-Substituto convocado: Marcos Bemquerer Costa.
13.3. Ministro-Substituto presente: Weder de Oliveira.

ACORDAO-COMPLETO-2390554

Acórdão de Relação 36/2020 - Plenário

Acórdão de Relação

BRUNO DANTAS

Ministro Bruno Dantas.

Trata-se de embargos de declaração opostos por Alessandro Luciani Bonzano Comper (peça 163) em face do Acórdão 444/2019-TCU-Plenário, por meio do qual o Tribunal julgou pedidos de reexame interpostos pelo embargante e por Giovanni Correa Queiroz, ex-Secretários de Políticas Públicas de Emprego do então Ministério do Trabalho e Emprego (SPPE/MTE) , contra as multas a eles impostas pelo Acórdão 1319/2016-TCU-Plenário. 
2.	Este processo de monitoramento originou-se do subitem 9.1 do Acórdão 3384/2012-TCU-Plenário, por meio do qual esta Corte determinou à Secretaria de Políticas Públicas de Emprego do Ministério do Trabalho e Emprego que, no prazo de 120 (cento e vinte dias) dias, concluísse a análise das prestações de contas do Projovem Trabalhador executado pela Prefeitura Municipal de Curitiba/PR, nos exercícios de 2010 e 2011, e dos convênios 752258 e 726138, considerando, inclusive, as irregularidades identificadas em auditoria realizada por este Tribunal, instaurando, se fosse o caso, as devidas tomadas de contas especiais. 
3.	O relatório de monitoramento identificou que a determinação não fora cumprida. Por conseguinte, foram promovidas audiências de todos os Secretários de Políticas Públicas de Emprego do MTE, que ocuparam a função desde a prolação, em 5/12/2012, do Acórdão 3384/2012-TCU-Plenário até então (maio de 2015) . 
4.	Por meio do Acórdão 1319/2016-TCU-Plenário, o TCU acolheu as defesas apresentadas pelos ex-Secretários, Gleide Santos Costa, Antônio Sérgio Alves Vidigal e Sinara Neves Ferreira, e rejeitou as razões de justificativas de Alessandro Luciani Bonzano Comper, Silvani Alves Pereira e Giovanni Correa Queiroz. 
5.	Foram, então, aplicadas multas, com fundamento no art. 58, inciso IV, da Lei 8.443/1992, no valor de R$ 6.000,00 para Alessandro Luciani Bonzano Comper e Giovanni Correa Queiroz e de R$ 4.000,00 para Silvani Alves Pereira.
6.	Irresignados, esses responsáveis interpuseram pedidos de reexame que foram apreciados pelo Acórdão 444/2019-TCU-Plenário. Esse acórdão foi lavrado nos seguintes termos: 
9.1. conhecer dos pedidos de reexame interpostos por Alessandro Luciani Bonzano Comper, Silvani Alves Pereira e Giovanni Correa Queiroz, por atenderem aos requisitos de admissibilidade constantes do art. 48 da Lei 8.443/1992; 
9.1.1. negar provimento aos recursos de Alessandro Luciani Bonzano Comper e Silvani Alves Pereira, mantendo-lhes a multa aplicada pelo item 9.4 do Acórdão 1319/2016-TCU-Plenário; 
9.1.2. dar provimento ao recurso de Giovanni Correa Queiroz, de forma a tornar insubsistente a multa a ele aplicada pelo item 9.4 do Acórdão 1319/2016-TCU-Plenário; e 
9.2. dar ciência desta decisão aos recorrentes.
7.	A notificação de Alessandro Luciani Bonzano Comper foi realizada por meio do Ofício 632/2019-TCU/Sec-PR, de 29/3/2019 (peça 158) . Não há, ainda, nos autos, o aviso de recebimento desse ofício. Já os presentes embargos foram recebidos no TCU em 22/4/2019 (peça 163) .
8.	Em sua peça, o recorrente afirma que há omissão na apreciação da matéria, considerando que não teria sido analisado o argumento de que a Nota Técnica 188/2012 da SPPE havia se comprometido a zerar o estoque de prestações de contas até 31/12/2012. No entanto, tais metas traçadas não teriam sido atendidas, tendo remanescido considerável estoque de prestações de contas para as gestões subsequentes, notadamente para a gestão do embargante, constituindo em obstáculo para o cumprimento da determinação objeto do Acórdão 3384/2012-TCU-Plenário, o que deveria ser considerado como atenuante.
9.	Em adição, alega ter havido omissão por não ter sido levado em consideração para julgamento do recurso o argumento de que não poderia ser considerado responsável pelo descumprimento da Nota Informativa 193/2014/CGCC/SPPE/MTE, firmada pela SPPE já na gestão de Silvani Alves Pereira. Quanto a esse ponto, afirma que há, também, contradição no julgado, uma vez que a manutenção da multa em relação ao embargante seria de rigor desproporcional, não estendido tal parâmetro de julgamento ao recorrente Silvani Alves Pereira, que teve nova oportunidade de cumprir os termos do Acórdão 3384/2012-TCU-Plenário por meio de novo compromisso firmado na Nota Informativa 193/2014/CGCC/SPPE/MTE.
10.	O embargante ressalta, ainda, que o julgado teria desconsiderado - o que seria, em sua opinião, uma notória disparidade de tratamentos e, portanto, contradição -, que o embargante teria passado quase a totalidade do seu período de gestão dedicado a reorganizar e treinar as equipes responsáveis pela análise das prestações de contas, bem como a adequação do espaço físico da SPPE. O objetivo de tal prática seria que gestores futuros pudessem analisar as prestações de contas em atraso com mais agilidade. 
11.	Por fim, pede o provimento dos embargos de declaração para sanar as omissões e a contradições apontadas.
	É o Relatório.

Altamiro Thadeu Frontino Sobreiro (15786/OAB-ES) e outros, representando Alessandro Luciani Bonzano Comper.

Não atuou.

MONITORAMENTO. NÃO CUMPRIMENTO DE ACÓRDÃO. MULTA. PEDIDOS DE REEXAME. MANUTENÇÃO DE PENALIDADE APLICADA A DOIS RECORRENTES. EMBARGOS DE DECLARAÇÃO. IDENTIFICADA OMISSÃO NO JULGADO. ACOLHIMENTO DOS EMBARGOS SEM EFEITOS INFRINGENTES. 1. Consoante os arts. 5º, inciso LV, e 93, inciso IX, da Constituição Federal c/c art. 489, § 1º, inciso IV, do Código de Processo Civil, o julgador está obrigado a enfrentar todos os argumentos deduzidos no processo, com a exceção daqueles que, nem em tese, infirmem a conclusão acolhida na decisão. 2. Nos processos do Tribunal de Contas da União, está fundamentada a decisão, nos termos do art. 489, § 1º, inciso IV, do Código de Processo Civil, se as questões suscitadas foram enfrentadas em algum dos elementos que a compõem (instrução, parecer do Ministério Público ou voto do relator, consoante o disposto no art. 1º, § 3º, da LOTCU). 3. No âmbito dos embargos de declaração, eventual omissão é sanada com a apreciação dos argumentos anteriormente desconsiderados, situação na qual acolhem-se os embargos para sanar a omissão. 4. Haverá efeitos infringentes se os argumentos apreciados forem capazes de reformar a parte dispositiva da decisão embargada.

MONITORAMENTO (MON)

Secretaria de Recursos (Serur); Secretaria de Controle Externo do Trabalho e Entidades Paraestatais (SecexTrabalho).

Trata-se de embargos de declaração opostos por Alessandro Luciani Bonzano Comper (peça 163) em face do Acórdão 444/2019-TCU-Plenário, por meio do qual o Tribunal julgou pedidos de reexame interpostos pelo ora embargante, por Silvani Alves Pereira e por Giovanni Correa Queiroz, ex-Secretários de Políticas Públicas de Emprego do então Ministério do Trabalho e Emprego (SPPE/MTE) , contra as multas a eles impostas pelo Acórdão 1319/2016-TCU-Plenário.
Os presentes embargos devem ser conhecidos, por preencherem os requisitos de admissibilidade aplicáveis à espécie, notadamente os dispostos no art. 34, §1º, da Lei Orgânica, c/c o art. 287, § 1º, do Regimento Interno do TCU.
O embargante alega que haveria omissão e contradição na apreciação da matéria. Afirma que não foi considerado o argumento de que a Nota Técnica 188/2012 da SPPE se comprometeu a zerar o estoque de prestações de contas até 31/12/2012. No entanto, tais metas traçadas não teriam sido atendidas, tendo remanescido considerável estoque de prestações de contas para as gestões subsequentes, notadamente para a gestão do embargante, constituindo em obstáculo para o cumprimento da determinação objeto do Acórdão 3384/2012-TCU-Plenário, o que deveria ser sopesado na análise de sua defesa.
Não obstante reconhecer que a matéria não tenha sido particularmente analisada, configurando a omissão, esse argumento não deve ser acolhido. A Nota Técnica 188/2012/SPPE, de 30/1/2012, documento anterior a sua gestão, não tem relação alguma com a não adoção de medidas de sua parte para dar cumprimento ao Acórdão 3384/2012-TCU-Plenário. 
A nota apenas apresentava uma nova proposta de Plano de Ação, com a definição de metas para a redução do estoque de prestações de contas não analisadas pela SPPE/MTE em cumprimento à determinação do Acórdão 2773/2011-TCU-Plenário. 
Não há como admitir que o não cumprimento de metas dispostas nesse documento tivesse o condão de eximir os gestores subsequentes de dar cumprimento a determinações posteriores deste Tribunal, como a que gerou a apenação do responsável. 
A mera alegação de que teria herdado um estoque considerável de prestações de contas, por si só, não pode servir como fundamento para desobrigá-lo quanto ao cumprimento de determinações desta Corte. Afinal, trata-se da realidade de quase todas as repartições públicas. Cabe ao gestor se organizar e priorizar as demandas que lhe são apresentadas. 
Na hipótese de inviabilidade de cumprimento da determinação do TCU, cabe ao gestor comprová-la, apresentando documentos probatórios que devem ser trazidos aos autos tempestivamente e por meio das vias recursais adequadas. No presente caso, não foi apresentado recurso quanto ao Acórdão 3384/2012-TCU-Plenário, e não há indícios concretos de que as outras pendências sob responsabilidade do ora embargante tenham inviabilizado, de fato, o cumprimento das referidas determinações. 
O embargante alega, também, ter havido omissão por não ter sido levado em consideração para o julgamento do recurso o argumento de que não poderia ser considerado responsável pelo descumprimento da Nota Informativa 193/2014/CGCC/SPPE/MTE, firmada pela SPPE já na gestão de Silvani Alves Pereira. Quanto a esse ponto, afirma que há também contradição no julgado, uma vez que a manutenção da multa em relação ao embargante seria com rigor desproporcional, não estendido tal parâmetro de julgamento ao recorrente Silvani Alves Pereira, que teve nova oportunidade de cumprir os termos do Acórdão 3384/2012-TCU-Plenário por meio de novo compromisso firmado na Nota Informativa 193/2014/CGCC/SPPE/MTE.
Mais uma vez não assiste razão ao embargante. Em nenhum momento destes autos, este Tribunal imputou a ele o descumprimento da Nota Informativa 193/2014/CGCC/SPPE/MTE. Assim, não há omissão quanto ao ponto.
Na mesma linha, não há contradição na análise, pois se ele não foi responsabilizado quanto à Nota Informativa 193/2014, não houve, por consequência, reflexo do teor desse documento na sua condenação.
Também não há contradição na dosimetria de aplicação das penas. A Relatora a quo deixou assente que ela estaria aplicando a mesma pena para Alessandro Luciani Bonzano Comper e Silvani Alves Pereira, multa individual no valor de R$ 6.000,00 (seis mil reais) , por considerar suas condutas as mais graves. 
Para elucidar, transcrevo excerto do voto no qual a relatora se manifesta sobre a gradação da pena, considerando as condutas mais graves: "...o que permaneceu na secretaria até o término do prazo inicialmente concedido pelo TCU, sem adotar qualquer providência (Alessandro Luciani Bonzano Comper) e aquele que permaneceu mais de um ano à frente da secretaria, período em que deveria ter se inteirado da pendência e deveria ter efetivamente finalizado as apurações para cumprir a determinação do TCU (Silvani Alves Pereira) ". 
Mesmo o argumento do embargante de que teria passado quase a totalidade do seu período de gestão dedicado a reorganizar e treinar as equipes responsáveis pela análise das prestações de contas, bem como a adequação do espaço físico da SPPE, com o intuito de viabilizar maior agilidade nas análises prestações de contas por gestores futuros, não o socorre. 
Novamente, essas alegações não elidem a irregularidade de não cumprir a determinação do TCU. Como dito no voto condutor do pedido de reexame e reforçado neste voto, Alessandro Luciani Bonzano Comper não produziu qualquer documento à época (ou mesmo neste momento processual) que demonstrasse a inviabilidade fática de adimplir a determinação. Não houve medida efetiva de sua parte para dar cumprimento do Acórdão 3384/2012-TCU-Plenário. 
Reforço que a análise das prestações de contas, que deveria ter ocorrido logo em 2013, aconteceu apenas em meados de 2015, dificultando ainda mais a recomposição ao erário dos valores impugnados.
Assim, não há contradição quanto à gradação de sua pena em relação a dos demais responsáveis, especialmente à de Silvani Alves Pereira.
Embora reconheça que o Acórdão 444/2019-TCU-Plenário foi omisso na análise de alguns argumentos trazidos pelo responsável, o seu exame, empreendido nesta oportunidade, não é suficiente para modificar o mérito do julgado anterior. 
Desse modo, acolho os embargos declaratórios opostos por Alessandro Luciani Bonzano Comper, a fim de sanar as alegadas omissões incorridas no Acórdão 444/2019-TCU-Plenário, sem efeitos infringentes.
	Ante o exposto, voto por que o Tribunal adote o Acórdão que ora submeto à deliberação deste Colegiado.
TCU, Sala das Sessões Ministro Luciano Brandão Alves de Souza, em 5 de junho de 2019.
Ministro BRUNO DANTAS 
Relator